【裁判字號】    96,上易,914
【裁判日期】    971230
【裁判案由】    清算合夥
【裁判全文】
臺灣高等法院民事判決                 96年度上易字第914號
上  訴  人  甲○○
訴訟代理人  陳達成律師
被上訴人    乙○麗
訴訟代理人  林信和律師
複代理人    蔡宜臻律師
            韓鍾達律師
被上訴人    乙○
訴訟代理人  丁○○
追加被告    丙○○
上列當事人間清算合夥事件，上訴人對於中華民國96年6月27日
臺灣臺北地方法院96年度訴字第2303號第一審判決提起上訴，並
為訴之追加，本院於97年12月16日言詞辯論終結，判決如下：
    主  文
上訴及追加之訴駁回。
第二審及追加之訴訴訟費用由上訴人負擔。
    事  實
甲、上訴人方面：
壹、聲明：
一、原判決廢棄。
二、准上訴人代位訴外人沈澄勇與被上訴人、追加被告清算合夥
    。
三、就前項合夥清算後之賸餘財產，被上訴人及追加被告應依訴
    外人沈澄勇出資比例十三分之一共同返還予沈澄勇，並由上
    訴人代為受領。
貳、陳述：除與原判決記載相同者，茲予引用外，補稱略以：
一、上訴人之弟即訴外人沈澄勇參與以被上訴人之母黃月為首之
    合夥，進而與被上訴人成立合夥關係，有臺北地方法院96年
    度易字第1671號恐嚇案中勘驗被上訴人乙○麗所呈之電話錄
    音光碟譯文可證。
二、合夥目的事業已完成或無法到達，致不得不清算合夥而由全
    體合夥人依出資比例取回清算後之合夥財產，與合夥人間之
    信任無關，自不妨由第三人代位行使。上訴人因沈澄勇與被
    上訴人等之合夥關係已因目的不達而解散，代位請求清算合
    夥，僅在分析合夥財產，而請求合夥解散後之賸餘財產利益
    分配，無涉合夥人間之信任關係。
、證據：除援用原審提出者外，補提臺灣臺北地方法院刑事庭
    通知書、電話錄音譯文、土地登記謄本為證，並聲請訊問證
    人沈澄勇、己○○。
乙、被上訴人方面：
壹、聲明：駁回上訴。
貳、陳述：
一、乙○麗部分：
    除與原判決記載相同者，茲予引用外，補稱略以：
  (一)上訴人所提之電話錄音光碟譯文內容與刑事庭勘驗之內容相
    異，足證上訴人為求勝訴不擇手段，竟將非屬勘驗內容之對
    話混入譯文，企圖魚目混珠，其投機造假之行為，殊不足取
    ，被上訴人亦否認其有證據能力。
  (二)上訴人無法證明有合夥關係之事實，且諸如各合夥人之出資
    額等相關事實更付之闕如，上訴人無由代位請求清算合夥。
二、乙○部分：
    除與原判決記載相同者，茲予引用外，補稱略以：
    被上訴人與上訴人、沈澄勇素未謀面，合夥事業更是無稽。
參、證據：除援用原審提出者外，補提發文簿為證。
丙、追加被告方面：
    追加被告未於言詞辯論期日到場，據其於準備程序到場聲明
    ，陳述略謂：
壹、聲明：追加之訴駁回。
貳、陳述：
    其不認識上訴人及沈澄勇，與其等均無合夥關係，至上訴人
    與其母黃月間是否有隱名合夥或其他關係，與其無涉，縱上
    訴人有何利益分配請求權，亦罹於時效。
    理  由
壹、程序部分
一、按訴之變更或追加，非經他造同意者不得為之，但請求之基
    礎事實同一或該訴訟標的對於數人必須合一確定時，追加其
    原非當事人之人為當事人者，不在此限，此為民事訴訟法第
    446條第1項、第255條第1項第2款、第5款所明定。本件被上
    訴人於原審依民法第242條、第692、694條規定，請求准其
    代位訴外人沈澄勇與被上訴人乙○麗、乙○清算合夥，經原
    審駁回上訴人之請求。嗣於本院審理中，上訴人主張丙○○
    亦為本件之合夥人，故於本院追加丙○○為被告，另就合夥
    清算後之賸餘財產，並請求被上訴人及丙○○應依沈澄勇出
    資之比例共同返還，並由上訴人代為受領，核屬請求之基礎
    事實同一，且訴訟標的對於被上訴人及丙○○應合一確定情
    形，揆諸上開說明，其訴之追加，應予准許。
二、本件於上訴人於原審撤回起訴，未發生撤回效力情形：
（一）上訴人主張：其於原審辯論終結前，依民事訴訟法第262
      條之規定具狀撤回訴訟，原審就被上訴人不同意撤回之意
      思表示，並未轉知上訴人知曉，上訴人誤以為原審未收受
      其撤回狀即發出言詞辯論通知，故未能於言詞辯論期日到
      庭，影響其權益重大，程序瑕疵重大云云。
（二）按民事訴訟法民事訴訟法第262條規定，原告於判決確定
      前，得撤回訴之全部或一部，但被告已為本案之言詞辯論
      者，應得其同意；訴之撤回應以書狀為之，但於期日，得
      以言詞向法院或受命法官為之，以言詞所為訴之撤回，應
      記載於筆錄，如他造不在場，應將筆錄送達；訴之撤回，
      被告於期日到場，未為同意與否之表示者，自該期日起；
      其未於期日到場或係以書狀撤回者，自前項筆錄或撤回書
      狀送達之日起，十日內未提出異議者，視為同意撤回。本
      件經原審言詞辯論後，上訴人於民國96年5月15日具狀撤
      回訴訟，經原法院將撤回書狀送達被上訴人表示意見，並
      副知上訴人之訴訟代理人，被上訴人收受通知後，遵期於
      10 日內具狀表示不同意上訴人撤回訴訟，有送達證書及
      被上訴人聲明異議狀可稽（原審卷第53-61頁），則上訴
      人所為撤回聲請自不生效，從而原審續定同年月21日言詞
      辯論期日，於法並無不合，上訴人此部分主張不足採。
三、追加被告丙○○經合法通知無正當理由未到庭，核無民事訴
    訟法第386條各款所列情形，爰依上訴人之聲請由其一造辯
    論而為判決。
貳、實體部分
一、上訴人主張：78年間，上訴人之弟即訴外人沈澄勇經被上訴
    人之母黃月（業於89年間死亡）邀約，與黃月、被上訴人及
    追加被告合夥投資買賣台北縣林口鄉○○段17、18、19號土
    地 (以下合稱系爭土地)，沈澄勇出資新台幣（以下同）500
    萬元，佔合夥資本13分之1，乙○麗則出資400萬元，乙○出
    資300萬元。沈澄勇因參與上開合夥事業，向上訴人借款200
    萬元未還，經上訴人調查得知系爭土地早已以1700萬元出售
    他人，且合夥未再持續運作，顯有民法第592條應予解散之
    事由發生，沈澄勇按13分之1投資比例計算，應可得約130萬
    元，其卻怠於對被上訴人及追加被告行使合夥人清算及分析
    財產之權利，爰依民法第242條及合夥規定，代位沈澄勇聲
    明請求被上訴人、追加被告進行合夥清算，並就清算後之賸
    餘財產，依沈澄勇出資之比例共同返還沈澄勇，由上訴人代
    為受領。
二、被上訴人及追加被告均否認與沈澄勇間有合夥關係，並以：
    依沈澄勇之證詞及記載黃月收受沈澄勇500萬元之收據，僅
    能證明沈澄勇與黃月間有債權債務關係，尚不足證明其等與
    沈澄勇間成立合夥關係。況依民法第684條之規定，債權人
    得代位請求者僅限於利益分配請求權，上訴人主張代位請求
    清算合夥，屬當事人不適格等語答辯。
三、上訴人主張訴外人即其弟沈澄勇與被上訴人及追加被告間有
    合夥關係，因雙方有民法第692條第3款應予解散之事由發生
    ，爰由上訴人依同法第242條、第694條、第684條但書規定
    ，代位沈澄勇向被上訴人及追加被告請求清算合夥並分配賸
    餘財產，被上訴人及追加被告則以前詞置辯，是本件兩造爭
    執重點厥為：沈澄勇與被上訴人及追加被告間是否具有合夥
    關係？經查：
  (一)上訴人主張沈澄勇與被上訴人等間有合夥關係，固據提出簽
    立日期依序為78年3月14日、78年3月13日、78年4月2日之收
    據、投資協議書及授權書各乙紙為證（見原審調字卷第4-6
    頁），然該三份文書均為黃月名義所簽發，並非被上訴人或
    追加被告。又依收據之內容記載「茲收到沈澄勇先生投資十
    三分之一購買林口鄉○○段17、18、19地號及其地上建物建
    號5851所有權全部之股金新台幣伍佰萬元正」等語；投資協
    議書內容係載「就乙方（即黃月）於七十八年二月十七日所
    購買之林口鄉○○段17、18、19地號土地及其地上建物建號
    5851所有權全部事，今甲方（即沈澄勇）願投資新台幣伍佰
    萬元（交款另立據為憑）交與乙方使用，以支付上開房地價
    款之第貳次款」；授權書則載：「茲授權沈澄勇先生代為銷
    售林口鄉○○段地號壹柒號之土地，委託銷售金額每坪新台
    幣柒萬元」等語，至多僅能說明沈澄勇曾出資500萬元供黃
    月購買系爭土地，並獲授權出售土地，無法證明其與被上訴
    人、追加被告間已合意成立合夥買賣土地之關係。
  (二)沈澄勇雖於本院審理中到庭證稱：其與黃月為朋友關係，曾
    出資500萬元購買系爭土地，土地總價金為6500萬元，其佔
    13分之1，購買目的為轉手賺取差價，經黃月告知除其及黃
    月本人外，其女乙○麗、其子丁○○都有出資。又其曾與丁
    ○○、乙○麗接觸，未曾與丙○○接觸，系爭投資協議書即
    黃月請丁○○寫的，而其匯款後並由丁○○寫系爭收據，故
    其認為其等間應有協議在。嗣黃月告知土地出售有問題，其
    與乙○麗及黃月三人在乙○麗家中討論後，才授權其賣土地
    云云（見本院卷第181頁背面-184頁），然為被上訴人及追
    加被告否認之，證人沈澄勇亦自承其未曾向黃月以外之人求
    證合夥之事，而上訴人於本案中，先是主張合夥人包括上訴
    人及原審共同被告丁○○、戊○○（經上訴人於本審中對其
    二人撤回起訴），嗣稱合夥人尚包括黃月、乙○麗、乙○、
    丙○○（見本院卷第127頁背面），復稱真正出資合夥人是
    乙○麗、乙○、丙○○及沈澄勇共四位（見本院卷第185頁
    ），不僅前後主張反覆，亦與證人沈澄勇證稱投資者為其與
    黃月、乙○麗、丁○○共四位等情，尚有出入。且依沈澄勇
    所稱係經黃月告知乙○麗、丁○○二人亦有出資，然未向其
    等求證等語，則乙○麗與丁○○縱有出資，亦無法證明必屬
    合夥關係。再依上訴人所提投資協議書及授權書始終未見被
    上訴人或追加被告之簽名，倘其等確有參與投資，則投資協
    議書上並無其等之簽名，沈澄勇豈會無疑？另沈澄勇又稱黃
    月、乙○麗與其討論出售土地之事，並授權其賣土地云云，
    倘確有合夥之事，則授權沈澄勇出售土地，理應由其餘合夥
    人共同為之，或至少由在場之黃月與乙○麗為之，而非僅黃
    月一人簽署授權書，自難憑其證言認定有合夥關係存在。至
    上訴人主張系爭授權書係使用乙○麗之夫所任職臺灣板橋地
    方法院之通用紙所寫，惟依其授權書內容尚無法證明兩造係
    合夥投資買賣土地，已如上述，豈能以使用紙張來源遽論兩
    造之法律關係。
  (三)另上訴人主張其與乙○麗之通話內容中，乙○麗已承認合夥
    出資之事云云，提出電話錄音譯文為證（見本院卷第71-97
    頁），被上訴人則辯稱該譯文內容有不實之處，縱認譯文內
    容均屬真實，乙○麗於通話中僅曾提及其投資約360萬元，
    其姊亦共同參與等情，然對於沈澄勇投資乙節，始終強調其
    全然不知等語明確（見本院卷第73、74、75、79、84、88
    、90、92頁）。是縱認沈澄勇於78年間確曾出資500萬元購
    買系爭土地，亦屬沈澄勇與黃月間之債權債務關係，而被上
    訴人及追加被告已就母親黃月之遺產拋棄繼承一節，為上訴
    人所不爭執，則黃月縱留有債務，亦與其等無涉。
  (四)又據系爭土地之前手即出賣人己○○證稱：其係將系爭土地
    賣給黃月一人，不清楚黃月有無與他人合資，未聽過亦未見
    過沈澄勇等語（見本院卷第212頁背面、213頁背面），以系
    爭土地價值非菲，倘土地買賣屬兩造與黃月之合夥事業，何
    以出賣人竟始終未有耳聞？且依上訴人所提土地登記謄本記
    載（見本院卷第131-136頁），系爭土地於86年間已移轉他
    人所有，上訴人先前卻從未向被上訴人或追加被告主張合夥
    權利，亦與常情未合。
  (五)綜合上情，本件上訴人既未能證明被上訴人及追加被告與沈
    澄勇間有何合夥關係，其主張代位沈澄勇訴請清算合夥及分
    配賸餘財產云云，自屬無據。
四、從而，上訴人依民法第242條、第694條、第684條但書規定
    ，代位請求被上訴人及追加被告清算合夥並就清算後之賸餘
    財產，依訴外人沈澄勇出資比例十三分之一共同返還予沈澄
    勇，由上訴人代為受領，為無理由。原審為上訴人敗訴之判
    決，理由雖有不同，結論則無二致。上訴意旨指摘原判決不
    當，求予廢棄改判，為無理由，應予駁回。上訴人追加之訴
    ，亦無理由，併予駁回。
五、本件事證已明確，兩造其餘主張於判決結果不生影響，爰不
    一一論述，附此敘明。
六、據上論結，本件上訴及追加之訴為無理由。依民事訴訟法第
    449條第1項、第78條，判決如主文。
中    華    民    國    97    年    12    月    30    日
                    民事第九庭
                        審判長法  官  黃熙嫣
                              法  官  林玲玉
                              法  官  陳玉完
正本係照原本作成。
不得上訴。
中    華    民    國    97    年    12    月    31    日
                              書記官  鎖瑞嶺


司法院資訊處製作；財團法人民間司法改革基金會備份。
